【裁判字號】    92,勞簡上,1
【裁判日期】    920505
【裁判案由】    確認僱傭關係存在
【裁判全文】
臺灣花蓮地方法院民事判決  九十二年度勞簡上字第一號
    上  訴  人  甲○○
    訴訟代理人  鍾年展律師
    被上訴人    花蓮縣秀林鄉公所
    法定代理人  乙○○
    訴訟代理人  曾泰源律師
    複代理人    蔡雲卿律師
右當事人間請求確認僱傭關係存在事件，上訴人對於中華民國九十一年十二月二十七
日本院花蓮簡易庭九十一年度花勞簡字第七號第一審判決提起上訴，本院判決如左：
    主      文
上訴駁回。
第二審訴訟費用由上訴人負擔。
    事      實
甲、上訴人方面：
  一、聲明：
    (一)原判決廢棄。
    (二)右廢棄部分，請求確認上訴人與被上訴人間僱傭關係存在，被上訴人並應自民
      國（下同）九十一年四月二十日起至上訴人復職時止按月給付上訴人新台幣（
      下同）三萬六千一百二十九元之薪資。
    (三)訴訟費用由被上訴人負擔。
    (四)上訴人願供擔保，請准宣告假執行。
  二、陳述：除與原審判決書所載者相同茲予引用外，補稱：
  (一)原審判決駁回上訴人之訴，其理由無非以：（一）上訴人無正當理由連續曠職三
    日，有加班登記簽到簿三份為證，被上訴人終止僱傭契約，符合勞動基準法第十
    二條第六款終止契約之事由。（二）被上訴人於九十一年三月初授權課長胡智賢
    告知上訴人解僱乙事，是兩造間之僱傭契約已於九十一年三月初終止，並未逾勞
    動基準法十二條第二項所定法定期間。惟查：
（一）按休假乃勞工之基本權利，例假日、休假日（包括由中央主管機關規定應放假
      之日）、特別休假日勞工本不用上班，如僱主認在上開休假日勞工有工作之必
      要，應徵得勞工之同意，並加倍發給工資，此參諸勞動基準法第三十九條即明
      。本件原告縱未在二月十日（星期例假日）、二月十一日（除夕）、二月十四
      日（行政院指定放假日）加班工作，但未於休假日工作，本屬勞工之權利，上
      訴人歷年來於休假日及春節期間，大部分都請假不加班，此可傳訊前清潔隊長
      江學良作證，且依民政課長胡智賢於民國九十一年二月二十七日在蔡玉龍簽呈
      上簽註意見「查往年春節洪員均未到勤加班，造成人力調度困難．．」，足見
      上訴人歷年來未於春節加班工作之慣習，為被上訴人所明知，試問相同之情形
      ，被上訴人為何不在以往之數年以春節不加班曠職為由，終止僱傭關係？另外
      ，勞動基準法第三十九條休假日得勞工之同意，工資應加倍發給之規定，並不
      包括例假日，而九十一年二月十日為星期日，上訴人自可拒絕加班。
（二）按當事人主張有利於己事實者，應負舉證責任，民事訴訟法第二百七十七條定
      有明文。原審判決固採信被上訴人所提加班登記簽到簿，認定上訴人並未於九
      十一年二月十、十一、十四日到清潔隊上班，但查上開三份上班加班登記簽到
      簿姓名欄位順序，上訴人均列於最後一欄，被告在清潔隊年資資深，不可能三
      份簽到簿均列名最後，由此可證，上揭簽到簿紀錄可能係事後補作，應有深入
      調查之必要（請命被上訴人提出九十一年之前之加班登記簽到簿），又休假日
      加班應徵得勞工同意，業如前述，本件被上訴人並未舉證上訴人同意加班，被
      上訴人雖提出花蓮縣各鄉市九十一年「國家清潔週」暨「春節」期間垃圾清運
      時間表及九十一年二月一日工作會報記錄，但查，上開清運時間表只是宣示「
      國家清潔週」暨「春節」期間垃圾清運時間，工作會報上訴人雖有參與，但也
      只是聽取清潔隊長宣示「國家清潔週」暨「春節」加班時間，討論能否提早下
      班，會議決議事項也只決定春節加班時間為早上六點至下午二點及初一縣長視
      察時之注意事項，會中並無討論及徵得清潔隊員同意於春節休假日加班情節，
      故上訴人既未同意加班，當無違反勞基法曠職之規定。
  (二)按意思表示不管以明示或默示表示，均以相對人能了解，法律行為始成立，民法
    之規定甚明。另僱傭契約之解除或終止，係屬影響當事人重大權益之法律行為，
    實務上都相當慎重，社會上一般公司行號，解除或終止僱傭契約，都會以書面或
    公告為之，且明確表示終止之日期，契約終止日期為解僱契約之要素。本件被上
    訴人授權課長胡智賢告知解僱乙事，僅以口頭告知且也未告知確實終止契約之日
    期。上訴人係一弱勢勞工，在被上訴人公司已工作十餘年，往年春節加班期間，
    因健康狀況不良也大都得到隊長允許不加班。上訴人課長籠統告知解僱事宜當時
    ，況且也沒堅決告知解僱日期，上訴人除表示不服外，主觀上也不認為被上訴人
    確實要解僱上訴人。原審判決認課長胡智賢通知解僱之事，兩造間之僱傭契約已
    終止，顯有違誤。解僱契約終止應是被上訴人正式發函通知日為準，已逾法定一
    個月之解僱時間。
  三、證據：援用原審之立證方法。
乙、被上訴人方面：
  一、聲明：駁回上訴。
  二、陳述：除與原審判決書所載者相同茲予引用外，補稱：
    (一)上訴人既於原審陳稱「其確有於二月十四日當天加班，並有同組司機為證」，
      即足證明上訴人已同意在特別休假日加班，上訴人辯稱其未同意云云，顯不足
      採。又被上訴人既授權課長胡智賢以口頭告知上訴人終止僱傭契約，一經通知
      即已生契約終止之效，實無待於另發公文始生終止效果，被上訴人雖嗣又發公
      文通知上訴人，但此僅係行政作業程序，並不影響業該契約經終止之效果。故
      上訴人之上訴應無理由。
    (二)查花蓮縣秀林鄉公所曾於民國九十一年一月二十四日以九一秀鄉民字第一二四
      一號函排定於：(1)二月四日至十一日為每日清運(2)二月六、九、十日三天為清
      運大型垃圾(3)二月十、十一、十四、十五日四天為春節加班清運日。其雖為國
      家假日，但法未明文禁止加班，更無明示不加班亦不得視為曠職，此事証及法
      律依據應由上訴人舉証之，否則不足為有利於己之抗辯。
    (三)花蓮縣秀林鄉公所清潔隊曾於二月一日召開清潔隊工作會報有前開九十一年十
      月二十八日準備書狀證物二之工作會報紀錄可稽，當時民政課清潔隊隊長及全
      體清潔隊隊員（含上訴人甲○○）均參加該次會議，當時之工作除宣導政令外
      ，並協調分配工作內容，經全體清潔隊隊員同意協調分配之內容，方作成該項
      會議紀錄。此觀諸該項清潔隊工作會報紀錄決議事項第一項：春節加班清運時
      間，早上六時至下午十四時（經隊員多數同意決定），足徵上訴人就該春節期
      間清運垃圾『工作內容』『工作時間』等均已同意（即同意春節期間加班），
      否則上訴人甲○○於九十一年二月一日開會時，何以不提出異議？斯時其並接
      受工作內容分配，故上訴人上訴抗辯上訴人並未同意加班（九十一年二月十日
      為除夕前一天當日公務員並未休假，為正常上班日）實非可採。
    (四)勞動基法第四十二條固規定：按勞工因健康或其他正當理由，不能接受正當工
      作時間以外之工作者，雇主不得強制其工作，惟上訴人並未舉證證明其有何健
      康或其他正當理由無法於上述加班期間作之情形，是上訴人依上開規定主張，
      被告不得強制其於前述時日工作云云，於法不合。
    (五)上訴人並未於上述三日到清潔隊上班，且未事前向清潔隊長口頭請假等情，此
      有被上訴人所提加班登記簽到簿三份為證，並經證人即清潔隊長蔡玉龍於本院
      訊問時證述可參，上訴人雖舉證人余中德、余光明等為證，惟證人余中德、余
      光明於原審訊問時均證稱其等不清楚原告於九十一年二月十日、十一日、十四
      日有無上班，有證人余中德、余光明結證可憑，可見原告確有無正當理由連續
      曠職三日之情形（九十一年二月十二日、十三日為春節假期，休假二日，附此
      敘明）。
    (六)另被上訴人已於民國九十一年三月初授權課長胡智賢告知上訴人甲○○遭解僱
      之事，亦經證人即被上訴人之課長胡智賢於原審陳明在卷，且上訴人於原審並
      不爭執，故上訴人上訴理由仍執前詞，抗辯被上訴人與其終止勞動契約已逾勞
      動基準法第十二條第二項之法定期間亦無理由，應予駁回。
  三、證據：援用原審之立證方法。
    理      由
一、上訴人於原審主張上訴人自七十九年二月一日起任職被上訴人擔任正式清潔隊員
    ，因鄉長選舉期間未為被上訴人法定代理人輔選，被上訴人法定代理人竟於九十
    一年四月二十日以勞動基準法第十二條第六款規定為由終止勞動契約解僱上訴人
    ，上訴人遭解僱前每月薪資三萬八千元。茲因：(一)上訴人並未曠職三日，且該期
    間（即九十一年二月十日、十一日、十四日）非正常班而係農曆春節加班，依勞
    動基準法第四十二條規定，被上訴人不得強制上訴人擔任正常工作時間以外之工
    作，且上訴人於九十一年二月十四日確有加班；上訴人已先向承辦人員蔡玉龍以
    口頭報告表示請假，亦當面徵得其口頭允准。(二)依勞動基準法第十二條規定，被
    上訴人應自知悉情形之日起三十日內終止勞動契約，惟上訴人遭解僱之日為九十
    一年四月二十日，解僱令公文於同年五月二日收到，顯已逾三十日之期間，故被
    上訴人終止勞動契約顯屬違法。並於第二審補陳勞動基準法第三十九條規定，上
    訴人於休假日得勞工同意工作，雇主應加倍給付薪資之規定，並不包括例假日，
    茲九十一年二月十日為星期日，上訴人自可拒絕加班。爰依上述規定請求確認兩
    造間僱傭關係存在，及被上訴人應給付上訴人自九十一年四月二十日起每月三萬
    八千元（上訴人提起上訴後減縮為三萬六千一百二十九元）之薪資等語。被上訴
    人於原審對於上訴人於上述期間擔任被上訴人之清潔隊員並不爭執，惟以：(一)被
    上訴人於九十一年一月二十四日即排定九十一年度春節期間垃圾清運工作排定時
    間表，並於九十一年二月一日召開工作會報，上訴人亦有參加，惟於排定之春節
    加班清運垃圾期間（九十一年二月十日、十一日、十四日）上訴人均未到清潔隊
    上班，亦未請假，上訴人無正當理由繼續礦工三日，被上訴人依勞動基準法第十
    二條第六款規定終止契約，於法有據。(二)依勞工請假規則第十條規定，勞工請假
    時，應於事前親自以口頭或書面敘明請假理由及日數，但遇有急病或緊急事故，
    得委託他人代辦請假手續，辦理請假手續時，雇主得要求勞工提出有關證明文件
    。上訴人確未曾向清潔隊隊長蔡玉龍辦理任何口頭上之請假手續。(三)被上訴人清
    潔隊隊長蔡玉龍於見上訴人無故曠職三日後，認上訴人已不適任該工作，而於九
    十一年二月底以簽呈陳明上訴人有違反勞動基準法事由，由被上訴人法定代理人
    於九十一年三月一日批可解僱上訴人，旋即由被上訴人授權課長胡智賢向上訴人
    為解僱之表示，被上訴人終止僱傭契約之行為，並未逾三十日之法定期間。至於
    嗣後之解僱文令迄九十一年四月二十日始發布，核僅屬行政上之作業程序問題，
    兩造僱傭契約早於九十一年三月初即已消滅等語資為抗辯。
二、上訴人復持上開事實欄之理由提起本件上訴，被上訴人則續予爭執，並以前揭理
    由置辯，故本件之爭點乃在於：（一）上訴人是否曾為勞動基準法第三十九條中
    段所規定之「同意」？（二）上訴人是否於九十一年二月十、十一、十四日均到
    職上班？（三）被上訴人所為終止系爭勞動契約之意思表示是否生效？經查：
（一）按所謂默示之意思表示，係指依表意人之舉動或其他情事，足以間接推知其效
      果意思者而言，如單純之沉默，具有特別情事，依社會觀念亦可認為一定意思
      表示者，即得謂為默示之意思表示（最高法院二九年上字第七六二號判例可資
      參照）。勞動基準法第三十九條中段所規定之「同意」屬於意思表示，自不以
      明示之意思表示型態為限，如當事人以默示之型態為同意，實無排除於上開法
      條適用之餘地。被上訴人主張九十一年二月十日、十一日、十四日早經被上訴
      人於同年二月一日工作會報時即排定為春節加班清運日，上訴人亦曾參與該工
      作會報而知悉其已經排定為該三日之清運工作人員等事實，業為上訴人所不爭
      執，復有被上訴人於原審所提出之春節期間垃圾清運時間表、工作會報紀錄各
      一份為稽。衡諸上訴人任職該清潔隊擔任清潔隊員工作已達十餘年，當已知曉
      經排定之清運工作如不能準時到職工作，勢須即早向被上訴人報告不能到職之
      情形，以便清潔隊能即早因應另行調度他人替代，始不致影響清運工作等情形
      ，再參諸上訴人既早於九十一年二月一日即知悉其已經排定為同年二月十日、
      十一日、十四日該三日之清運工作人員，竟未於工作會報當場或其後長達九日
      之內向該清潔隊表示異議，依社會觀念應足以間接推知其具有願準時到職之默
      示意思表示。由此，應足以認定上訴人已依前開法條之規定表示同意，故本院
      自無庸再斟酌上訴人所稱「其歷年來於休假日及春節期間，大部分都請假不加
      班，被上訴人均以上訴人於春節期間未加班曠職為由，終止僱傭關係」是否屬
      於勞動基準法第四十二條，勞工因健康或其他正當理由，不能接受正常工作時
      間以外之工作者，雇主不得強制其工作之情形。至上訴人又稱勞動基準法第三
      十九條規定雇主得勞工同意於休假日工作，工資應加倍發給之規定，並不包括
      例假日，茲九十一年二月十日為星期日，故上訴人自可拒絕加班，而無連續曠
      職三日之事由云云。惟查勞動基準法於八十五年修法後採行四週變形工時制，
      准以二週為單位，給予二日之休假，不限於一週一日（第三十條之一第一項第
      三款），亦可將二次例假集中於一週內給與，故原來一週之例假自可因勞工同
      意而加班。
（二）上訴人主張其曾於九十一年二月十四日到職等情，自負有舉證之責。上訴人於
      原審雖偕證人余中德、余光明等為證，惟證人余中德、余光明於原審法院訊問
      時均證稱其等不清楚上訴人於九十一年二月十日、十一日、十四日有無上班，
      且證人即被上訴人清潔隊長蔡玉龍亦於原審證稱上訴人未於上開期日到清潔隊
      上班，且未事先請假等語，並有卷附記載上訴人上述日期未到職之加班登記簽
      到簿三份可稽。而上訴人於言詞辯論期日復自認確未於上述日期到職加班等情
      ，顯見上訴人確係曠職三日。
（三）法律行為，不依法定方式者，無效，但法律另有規定者，不在此限，民法第七
      十三條定有明文。就勞動契約之終止所為之終止契約意思表示，依上開規定之
      反面解釋，法既無明文規定應以書面或其他方式為之，是縱使當事人係以口頭
      為終止契約之表示，亦無礙於終止契約效力之發生。茲上訴人曠職三日後，被
      上訴人清潔隊長蔡玉龍即將上訴人曠職事由簽報，經被上訴人法定代理人於九
      十年三月一日批示解僱上訴人，有被上訴人於原審提出之簽呈一份可參，被上
      訴人隨即於同年三月初授權課長胡智賢告知上訴人遭解僱乙事等情，並據證人
      胡智賢於原審證述明確，是兩造間之勞動契約已於九十一年三月初終止，至於
      嗣後何時發佈解僱文，均無礙於已終止勞動契約之效力。故上訴人以被上訴人
      僅以口頭告知且也未告知確實終止契約之日期，應以被上訴人正式發函通知日
      作為確定有無逾越法定期限之基準為由置辯，主張系爭勞動契約尚未經合法終
      止云云，即屬無據。
三、綜上，上訴人就被上訴人所排定其應於九十一年二月十日、十一日、十四日出勤
    工作之要求已默示同意之事實，既經認定，其後復未按時到職，被上訴人以勞動
    基準法第十二條第六款「無正當理由繼續曠工三日」之規定，終止與上訴人間之
    系爭契約即無不法。從而，原判決據以否定上訴人確認兩造間僱傭關係存在之請
    求，及上訴人請求被上訴人給付自九十一年四月二十日起至上訴人復職之時止之
    薪資，即無不合。故本件上訴為無理由，應予駁回。
四、據上論結，本件上訴為無理由，依民事訴訟法第四百三十六條之一第三項、第四
    百四十九條第一項、第七十八條，判決如主文。
中      華      民      國    九十二    年      五      月      五       日
                            臺灣花蓮地方法院民事庭
~B審判長法官  湯文章
~B法      官  吳順龍
~B法      官  郝燮戈
右正本証明與原本無異。
不得上訴第三審（參見民事訴訟法第四百三十六條之二，第四百六十六條）
~B法院書記官  高明正
中      華      民      國    九十二    年      五      月      七      日


司法院資訊處製作；財團法人民間司法改革基金會備份。
